【裁判字號】    96,重訴,346
【裁判日期】    970812
【裁判案由】    清償債務
【裁判全文】
臺灣臺中地方法院民事判決          96年度重訴字第346號
原      告  財政部台灣省中區國稅局大智稽徵處
法定代理人  辛○○
訴訟代理人  丙○○
            己○○
            楊承彬律師
上  一  人
複 代 理人  蕭智元律師
被      告  丁○○
            乙○○
共      同
訴訟代理人  陳鎮律師
            林佐偉律師
上列當事人間請求清償債務事件，本院於中華民國97年7月10日
言詞辯論終結，判決如下：
    主    文
確認甲○○○對被告丁○○有新台幣壹仟壹佰伍拾參萬捌仟參佰
柒拾元之債權存在。
原告其餘之訴駁回。
訴訟費用新台幣壹拾壹萬肆仟壹佰陸拾貳元由被告丁○○負擔。
    事實及理由
一、 本件原告起訴原聲明求為：「被告應連帶給付甲○○○新
     台幣（下同）20,344,915元，並由原告逕向被告收取」之
     判決，嗣訴狀送達被告後，原告於民國97年1月8日具狀變
     更其聲明求為：「被告應連帶給付甲○○○20,344,915元
     ，由原告代為受領」之判決，其後於民國97年4月14日又具
     狀變更其聲明求為：「被告應共同給付甲○○○11,538,37
     0元，由原告代為受領」之判決，嗣原告於97年6月5日復再
     次具狀變更其聲明求為：「確認甲○○○對被告丁○○及
     乙○○有11,538,370元之債權存在」，核為減縮其應受判
     決事項之聲明，與民事訴訟法第255條第3項之規定並無不
     符，自為法之所許，合先敘明。
二、原告主張：訴外人林大經於89年7月26日在日本死亡，林大
    經死亡後，訴外人即其女甲○○○委託訴外人戊○○代書辦
    理申報遺產稅事宜，原告並依據其申報資料核定遺產稅本稅
    為16,930,853元，並從申報遺產稅清單中發現，甲○○○繼
    承其父林大經對被告丁○○及乙○○之借款債權共計56,250
    ,520 元（起訴狀誤載為56,250,529元）。而此債權之發生
    係因林大經生前長年旅居日本，遂將其在誠泰銀行（現為新
    光銀行）台中分行所開立帳號000- 00-000000-0號帳戶（下
    稱系爭帳戶）之存摺及印章交付其弟即被告丁○○保管。被
    告並自87年12月8日起至89年6月29日止，多次向林大經借款
    領出如附表一所示41筆款項共計67,607,120元，供作投資未
    上市股票之用，扣除匯還給林大經之如附表二所示該5筆款
    項合計11,356,600元，尚欠56,250,520元（計算方式：67,
    607,120-11,356,600＝56,250, 520）未清償。原告前雖曾
    向法務部行政執行署彰化行政執行處（下稱彰化行政執行處
    ）聲請強制執行甲○○○對被告二人之上開金錢債權，以清
    償甲○○○滯欠之遺產稅，並經彰化行政執行處核發執行命
    令。惟被告竟聲明異議，原告認為被告之聲明異議不實，爰
    依行政執行法第26條準用強制執行法第120條第2項規定，提
    起本件訴訟，而於甲○○○迄尚積欠之遺產稅額11,538,370
    元範圍內，確認甲○○○對被告有11,538,370元之債權存在
    。並聲明：確認甲○○○對被告丁○○及乙○○有11,538,
    370元之債權存在。
三、被告則以：被告丁○○之兄林大經因長年旅居日本，故其在
    台之財產大部分委由被告丁○○代為管理處分。原告所指之
    56,250,520元（答辯書狀均誤載為56,250,529元），實係林
    大經委由被告丁○○投資未上市股票之款項，且被告乙○○
    並未經手，僅係將帳戶借予其夫即被告丁○○使用。被告丁○○與其兄林大經間就上開投資款之運用，係屬委任或信託
    關係，並非借貸關係。至於被告於90年12月5日在財政部臺
    灣省中區國稅局審查二科（下稱中區國稅局審二科）之談話
    記錄，自承向林大經借款挪用，由其本人與被告乙○○投資
    未上市股票云云，係因不明法律關係，誤與事實不符之陳述
    ，且非訴訟上之自認可比，自不能憑為被告不利之認定。況
    單依被告丁○○上開陳詞，亦無法認定其與林大經間或被告
    乙○○與林大經間，就該56,250,520元，存有借貸之合意，
    故原告之訴，並無理由等語，資為抗辯。並聲明：駁回原告
    之訴。
四、兩造不爭執之事實：
（一）林大經為被告丁○○之兄，並已於89年7月26日死亡，林
      大經之女甲○○○並出具授權書，委由代書戊○○辦理申
      報遺產稅事宜。
（二）林大經生前因長年旅居日本，乃將系爭帳戶之存摺及印章
      交由被告丁○○保管。
（三）被告丁○○自87年12月8日起至89年6月29日止，先後自林
      大經之系爭帳戶分別以匯款或轉帳方式領出如附表一所示
      各該筆款項，總額合計67,607,120元。扣除被告丁○○曾
      電匯如附表二所示5筆款項共11,356,600元至林大經日本
      帳戶，尚自系爭帳戶領出56,250,520元。
五、原告主張訴外人林大經已於89年7月26日死亡，遺產由其女
    甲○○○繼承，原告並對甲○○○課徵遺產稅，現尚欠遺產
    稅額11,538,370元未繳納等情，固為被告所不爭執，並有戶
    籍謄本、彰化行政執行處執行命令及台中行政執行處94年助
    執字第00000174號分配表附卷可稽，堪信為真正。惟原告主
    張甲○○○之被繼承人林大經對被告丁○○及乙○○有
    56,250,520元之借款債權存在等情，則為被告所否認，並以
    前揭情詞置辯。是本件兩造爭執之重點，顯在於：被告與林
    大經間就系爭帳戶領出之56,250,520元款項，是否存有消費
    借貸關係？經查：
（一）林大經為被告丁○○之兄，生前因長年旅居日本，遂將系
      爭帳戶之存摺及印章交由被告丁○○保管，被告丁○○並
      曾自87年12月8日起至89年6月29日止，先後自林大經之系
      爭帳戶分別以匯款或轉帳方式領出如附表一所示各該筆款
      項，總額合計67,607,120元，並亦曾電匯如附表二所示5
      筆款項共11,356,600元至林大經日本帳戶，已為兩造所不
      爭執之事實，並有各該領款匯款之誠泰銀行取款條、存入
      憑條、電匯申請書及中國國際商業銀行台中分行（下稱中
      國商銀）賣出外匯水單及手續費收入收據、外匯交易報告
      書附於本院所調取之中區國稅局林大經遺產稅課稅資料暨
      調查報告卷宗內可稽，堪認為實在。嗣林大經死亡後，其
      女甲○○○曾出具授權書，委由代書戊○○辦理遺產稅申
      報事宜。而據本院查閱上開調查報告卷宗結果，發現戊○○最初係受林大經兄弟林大郎及林大魁及被告丁○○等人
      委託，以丁○○、林大郎及林大魁為林大經繼承人名義，
      於90年5月14日向中區國稅局提出遺產稅申報書，其後發
      現林大經雖未結婚，然於日本有一非婚生子女甲○○○，
      並經林大經認領，甲○○○方為真正繼承人，始於90年8
      月15日具狀向中區國稅局申請撤回前開遺產稅申報案，並
      於90年7月23日由甲○○○出具授權書，委任戊○○代其
      申報遺產稅事宜，此觀諸附於該調查報告卷宗內之各該遺
      贈稅案件申報委託書、遺產稅申報書及撤回申請書即明。
      而由戊○○於90年10月29日代理甲○○○提出之遺產稅申
      報書以觀，其上記載林大經之遺產除土地外，並有債權（
      債務人丁○○）67,607,120元，且於同日另行出具之申請
      書，亦載明申請更正（補充申報）被繼承人林大經遺產稅
      申報案申報內容，補充申報之項目其中之一即為債權67,
      607,120元整，債務人為丁○○，並檢附林大經死亡前二
      年內系爭帳戶轉帳支出明細表（按：該明細表之內容與附
      表一所載者相同）為附件，詳列被告丁○○自系爭帳戶電
      匯或轉帳支出款項之時間及其金額。參諸證人戊○○於本
      院審理時既到場證稱：伊與甲○○○原不認識，係被告丁○○稱他哥哥林大經死亡，要申報遺產稅，因外國人繼承
      事件特別麻煩，伊即要被告丁○○提出甲○○○之特別授
      權書，俾辦理申報。本件遺產稅申報係丁○○找伊處理。
      90年5月14日初次為遺產稅申報時，因國稅局核發之遺產
      清單上並無債權存在，故未申報，嗣因國稅局於審核期間
      來電稱林大經死亡前，所得稅資料顯示尚有存款，伊即再
      向丁○○請教林大經生前還有多少存款，當時伊才知道林
      大經帳戶在誠泰銀行，並根據誠泰銀行存提款資料，應國
      稅局要求補報債權等語，可見戊○○與甲○○○並不相識
      ，其所以會代其申報林大經之遺產稅事宜，係因被告丁○○出面委請其處理之故。縱如戊○○所稱，其所以會補報
      債權，係應國稅局之要求，然經本院向新光銀行台中分行
      調取林大經系爭帳戶之存摺存款對帳單（見本院卷第一卷
      第141頁至155頁），發現林大經死亡前二年之存取款往來
      資料多達13張，交易筆數有數百筆，且被告丁○○又自承
      系爭帳戶由其管理，則衡情戊○○若非就林大經系爭帳戶
      之存提款資料逐筆向被告丁○○請教探詢，又如何能自數
      百筆之存提款資料中列出林大經對被告丁○○僅有如附表
      一所示該41筆款項之債權？
（二）再參酌中區國稅局審二科人員於90年12月5日訪談被告丁○○時，被告丁○○復自承：林大經係伊二哥，長年在日
      本居住，一年回台灣一次，他的錢都存在誠泰銀行，林大
      經在誠泰銀行之存款，從87年12月8日起至89年6月29日止
      ，共計電匯及轉帳出41筆款項合計67,607,120元，該等電
      匯及轉帳支出，係伊本人向林大經借款挪用，由伊本人、
      配偶乙○○及未上市證券盤商匯款投資未上市股票。該67
      ,607,120 元款項，其中有些係替林大經匯款至日本，供
      林大經花用，且伊本人也從自己的存款帳戶匯款至日本，
      還錢給林大經，這些還錢的資料及匯款單，伊10日內會提
      供。有關甲○○○申報林大經遺產稅之債權部分，伊承認
      確係向林大經借款，但借款金額沒有那麼多等情，有該次
      談話筆錄附卷可稽。且證人戊○○其後於91年2月27日又
      代甲○○○向中區國稅局提出申請書，申請更正（補充申
      報）被繼承人林大經遺產稅申報案之申報內容，並載明其
      前所補充申報被繼承人林大經債權67,607,120元部分，因
      債務人主張曾受被繼承人林大經生前請求，電匯5筆款項
      （按：即如附表二所示）合計11,356,600元往日本林大經
      帳戶，返還予林大經收執，並提示電匯單為憑，故申請更
      正被繼承人遺產債權部分為56,250,529元（按應為56,250
      ,520 元之誤），有該申請書存卷可考。證人戊○○雖另
      證稱：是國稅局說那是借款，伊就這樣申報，伊係依國稅
      局指示申報，丁○○係幫林大經管的錢，國稅局稱那都是
      債權云云。然以證人戊○○為一專業代書而論，若此等款
      項並非借款債權，衡情其應不可能僅因國稅局之要求，即
      貿然將之列為借款債權，使甲○○○所繼承之遺產總額虛
      增，而被課徵較高之遺產稅，致令甲○○○處於較為不利
      之境地，並令被告丁○○將來有被追償此等債務之危險，
      有悖於其受任為甲○○○處理遺產稅申報事宜之本旨。復
      參以證人戊○○嗣於93年12月17日又曾代理甲○○○向中
      區國稅局台中分局提出申請書，該申請書記載甲○○○無
      力繳納被繼承人林大經遺產稅，且林大經之56,250,520元
      債權收回遙遙無期，因而申請就遺產部分實物抵繳遺產稅
      等情，有該申請書附於前揭調查報告卷宗可考，由此足見
      其申報甲○○○之被繼承人林大經對被告丁○○有56,250
      ,520 元此部分之遺產債權，應非無稽。證人戊○○所為
      上開證言，因與前揭事證及事理有違，自難憑採。是被告
      丁○○確有向其兄即甲○○○之被繼承人林大經借款56,2
      50,520元情事，應可認定。
（三）被告丁○○雖抗辯其與林大經間就該56,250,520元款項，
      實係林大經委其投資未上市股票之款項，其與林大經間就
      該等投資款之運用，係屬委任或信託關係，並非借貸關係
      云云。並另舉證人庚○○到場結證稱：伊於88年初左右與
      被告丁○○認識，被告丁○○即委託伊購買未上市公司股
      票，基業、建業及頂方公司均係伊所經營，但目前均已結
      束營業。伊均與被告丁○○接觸，未曾與被告乙○○接觸
      過，亦不認識林大經，但曾聽被告丁○○提起投資的錢，
      大約有一半的款項係他哥哥林大經的，不用匯回日本，請
      丁○○代為投資，希望伊能看好投資標的，對他哥哥才不
      會不好意思，但伊未曾詢問其二人間投資之比例為何，也
      不知那些款項係林大經的。由於未上市股票要在證券商辦
      理交割，需要所有人之身分證，伊記得所投資購買之未上
      市股票大部分是過戶在被告丁○○名下，有部分係過戶在
      被告乙○○名下。被告丁○○委託購買未上市股票之期間
      大約自88年初起至90年初，曾買過鉅碩工業、友盛、群業
      環保及新加坡ROYA LHUB等公司之股票，被告丁○○係將
      款項直接匯到伊個人或伊經營之公司帳戶內，伊再代為交
      割，並在交割後將股票交給丁○○等情。惟從證人庚○○
      之證言，頂多僅能認定被告丁○○確有委託其代為投資購
      買未上市股票，其既坦言並不認識被告丁○○之兄林大經
      ，且受被告丁○○委託代為投資購買之未上市股票又均登
      記在丁○○或乙○○名下，僅係「聽聞」丁○○曾提及所
      投資之款項約有一半係林大經所有，林大經委託丁○○代
      為投資等語，從而，自難以證人庚○○所聽聞而得之上開
      訊息，即率爾認定被告丁○○與其兄林大經間就該56,250
      ,520 元款項，係存在委任或信託關係，而非借貸關係。
      更何況依卷存林大經系爭帳戶死亡前二年內存款匯出明細
      （見本院卷第一卷第38至41頁）及附於中區國稅局林大經
      遺產稅課稅資料暨調查報告卷宗內之各該筆匯款申請書相
      互參觀比對結果，可發現被告丁○○自其兄林大經系爭帳
      戶所電匯或轉帳支出之如附表一所示編號8、9、12、14
      、17、20、22、24、26、28、31、34及40號各該筆款項係
      匯入被告丁○○配偶即被告乙○○之帳戶內，並非直接匯
      入證人庚○○個人或其經營之上開公司帳戶內，供證人庚○○所稱交割未上市股票款項之用，且被告乙○○於本院
      審理時又陳明伊之帳戶借伊先生即被告丁○○使用等情，
      則依此情形而論，自難認被告丁○○與其兄林大經間就上
      開56,250,520元款項，係屬委任或信託關係。再者，林大
      經之系爭帳戶於附表二所示各該時日之存款餘額，分別僅
      有14,989元、1,502,108元、1, 251,866元、2210元及15
      ,474 元，乃被告丁○○竟於各該時日，分別匯款高於各
      該存款餘額甚多之如附表二所示各該筆款項至林大經之日
      本帳戶，則果爾被告丁○○與其兄林大經間就系爭帳戶款
      項之運用係屬委任或信託關係屬實，則在雙方終止委任或
      信託關係前，且系爭帳戶之存款餘額又不足時，被告丁○○又怎會願意匯款該等高額之款項予林大經，此核與一般
      常理有違，由此益徵被告丁○○所辯上情，尚難為本院所
      憑採，而證人庚○○之證言，亦難執為對被告丁○○有利
      之認定。
（四）至原告固另主張前開56,250,520元款項，係被告乙○○與
      其夫即被告丁○○共同向林大經借用，被告乙○○就該等
      款項亦與林大經存有借貸關係云云，然已為被告乙○○所
      否認。按主張法律關係存在之當事人，僅須就該法律關係
      發生所須具備之特別要件，負舉證之責任，至於他造主張
      有利於己之事實，應由他造舉證證明，最高法院著有48
      年臺上字第887號判例可資參照；又當事人主張有金錢借
      貸關係存在，須就其發生所須具備之特別要件即金錢之交
      付及借貸意思表示互相一致負舉證之責任，若僅證明有金
      錢之交付，未證明借貸意思表示互相一致者，尚不能認為
      有金錢借貸關係存在，亦經最高法院81年台上字第2372
      號判決闡釋甚明。查被告丁○○於90年12月5日中區國稅
      局審二科人員訪談時，一再陳明係其個人向林大經借用，
      並未指稱其妻即被告乙○○亦有向林大經借款情事，此觀
      諸該談話記錄甚明。且依證人戊○○及庚○○所為前揭證
      言，可知與其二人接洽遺產稅申報及代為投資購買未上市
      股票等各該事宜者，均為被告丁○○，被告乙○○並未與
      之，故被告乙○○辯稱其並無向林大經借用上開款項一節
      ，顯非無因。縱附表一所示各該款項，其中有部分款項係
      匯入被告乙○○之帳戶，已如前述，然被告乙○○既陳明
      其帳戶係借與其夫即被告丁○○使用等情，且無其他證據
      可資證明被告乙○○與林大經間就此等款項有借貸之合意
      ，自難執此率爾推論被告乙○○與林大經間就該56,250,
      520元款項存有金錢借貸關係。是原告主張被告乙○○就
      該56,250,520元款項，亦為共同借款人一節，殊無可取。
六、綜上所述，原告主張甲○○○之被繼承人林大經對被告丁○○有56,250,520元之借款債權存在，既可採信，而其所另主
    張被告乙○○亦有共同借用此等款項云云，則不可採。從而
    ，原告在甲○○○迄尚積欠之遺產稅額11,538,370元範圍內
    ，依行政執行法第26條準用強制執行法第120條第2項規定，
    訴請確認甲○○○對被告丁○○有11,538,370元之債權存在
    ，為有理由，應予准許。至逾此範圍之主張，則無理由，應
    予駁回。
七、本件事證已臻明確，兩造其餘主張及舉證，與本件判決結果
    尚不生影響，爰不逐一贅敘，併此敘明。
八、本件訴訟費用額確定為114,162元（含裁判費113,552元及證
    人戊○○旅費610元，合計114,162元），由敗訴之被告丁○○負擔。
九、訴訟費用負擔之依據：民事訴訟法第79條。
中    華    民    國    97    年    8    月    12    日
                  民事第二庭    法  官  吳美蒼
附表一
┌──┬────────┬───────┬──────┐
│編號│匯款日期（民國）│金額（新台幣）│備註        │
│    │                │              │            │
├──┼────────┼───────┼──────┤
│1   │87.12.08        │1,560,030元   │            │
├──┼────────┼───────┼──────┤
│2   │87.12.14        │2,920,040元   │            │
├──┼────────┼───────┼──────┤
│3   │88.01.05        │4,500,060元   │            │
├──┼────────┼───────┼──────┤
│4   │88.01.11        │1,500,040元   │            │
├──┼────────┼───────┼──────┤
│5   │88.01.15        │4,350,000元   │            │
├──┼────────┼───────┼──────┤
│6   │88.01.19        │1,250,040元   │            │
├──┼────────┼───────┼──────┤
│7   │88.01.27        │1,100,000元   │            │
├──┼────────┼───────┼──────┤
│8   │88.03.22        │1,500,000元   │            │
├──┼────────┼───────┼──────┤
│9   │88.04.02        │1,353,030元   │            │
├──┼────────┼───────┼──────┤
│10  │88.04.03        │720,030元     │            │
├──┼────────┼───────┼──────┤
│11  │88.04.26        │1,680,000元   │            │
├──┼────────┼───────┼──────┤
│12  │88.05.05        │1,110,030元   │            │
├──┼────────┼───────┼──────┤
│13  │88.05.05        │160,000元     │            │
├──┼────────┼───────┼──────┤
│14  │88.05.19        │1,845,000元   │            │
├──┼────────┼───────┼──────┤
│15  │88.05.24        │450,000元     │            │
├──┼────────┼───────┼──────┤
│16  │88.05.26        │770,030元     │            │
├──┼────────┼───────┼──────┤
│17  │88.05.26        │2,822,940元   │            │
├──┼────────┼───────┼──────┤
│18  │88.05.26        │1,013,000元   │            │
├──┼────────┼───────┼──────┤
│19  │88.05.27        │2,480,060元   │            │
├──┼────────┼───────┼──────┤
│20  │88.05.29        │1,140,030元   │            │
├──┼────────┼───────┼──────┤
│21  │88.06.03        │1,100,000元   │            │
├──┼────────┼───────┼──────┤
│22  │88.06.04        │2,000,030元   │            │
├──┼────────┼───────┼──────┤
│23  │88.06.04        │617,000元     │            │
├──┼────────┼───────┼──────┤
│24  │88.06.05        │1,831,000元   │            │
├──┼────────┼───────┼──────┤
│25  │88.06.09        │7,000,080元   │            │
├──┼────────┼───────┼──────┤
│26  │88.06.15        │736,060元     │            │
├──┼────────┼───────┼──────┤
│27  │88.06.22        │550,000元     │            │
├──┼────────┼───────┼──────┤
│28  │88.06.23        │1,128,030元   │            │
├──┼────────┼───────┼──────┤
│29  │88.06.25        │1,020,030元   │            │
├──┼────────┼───────┼──────┤
│30  │88.07.02        │990,030元     │            │
├──┼────────┼───────┼──────┤
│31  │88.07.05        │1,640,000元   │            │
├──┼────────┼───────┼──────┤
│32  │88.07.21        │1,298,830元   │            │
├──┼────────┼───────┼──────┤
│33  │88.07.26        │291,500元     │            │
├──┼────────┼───────┼──────┤
│34  │88.08.11        │1,000,030元   │            │
├──┼────────┼───────┼──────┤
│35  │88.08.30        │700,000元     │            │
├──┼────────┼───────┼──────┤
│36  │88.09.22        │500,030元     │            │
├──┼────────┼───────┼──────┤
│37  │88.09.23        │500,030元     │            │
├──┼────────┼───────┼──────┤
│38  │88.09.30        │1,500,000元   │            │
├──┼────────┼───────┼──────┤
│39  │88.09.30        │6,250,080元   │            │
├──┼────────┼───────┼──────┤
│40  │88.09.30        │2,200,000元   │            │
├──┼────────┼───────┼──────┤
│41  │89.06.29        │530,000元     │            │
├──┼────────┼───────┼──────┤
│合計│                │67,607,120元  │            │
└──┴────────┴───────┴──────┘
附表二
┌──┬────────┬───────┬──────┐
│編號│匯款日期（民國）│金額（新台幣）│備註        │
│    │                │              │            │
├──┼────────┼───────┼──────┤
│1   │87.12.23        │2,232,600元   │            │
├──┼────────┼───────┼──────┤
│2   │88.01.11        │2,342,800元   │            │
├──┼────────┼───────┼──────┤
│3   │88.01.19        │2,268,400元   │            │
├──┼────────┼───────┼──────┤
│4   │88.02.06        │2,312,400元   │            │
├──┼────────┼───────┼──────┤
│5   │88.04.08        │2,200,400元   │            │
├──┼────────┼───────┼──────┤
│合計│                │11,356,600元  │            │
└──┴────────┴───────┴──────┘
正本係照原本作成。
如對本判決上訴，須於判決送達後20日內向本院提出上訴狀。
中    華    民    國    97    年    8    月    12    日
                                書記官


司法院資訊處製作；財團法人民間司法改革基金會備份。
